臺灣屏東地方法院刑事判決　　　　　　 100年度簡字第2329號
公　訴　人　臺灣屏東地方法院檢察署檢察官
被　　　告　李麗靜
上列被告因違反台灣地區與大陸地區人民關係條例等案件，經檢
察官提起公訴（100 年度偵字第2634號），嗣被告於本院準備程
序時自白犯罪，本院合議庭認為宜以簡易判決處刑（原案號：10
0 年度訴字第1351號），爰不經通常程序，裁定改依簡易判決處
刑如下：
    主  文
李麗靜共同違反不得使大陸地區人民非法進入臺灣地區之規定，
處有期徒刑壹年，減為有期徒刑陸月，緩刑貳年。
    事 實 及 理  由
一、李麗靜與黃政中（另經台灣屏東地方法院檢察署檢察官撤回
    起訴）均明知大陸地區男子王命福擬自大陸地區以假結婚之
    非法方式來臺工作，實際並無結婚之真意，竟共同基於使大
    陸地區人民非法進入臺灣地區之犯意聯絡及行為分擔，由黃
    政中出資，供李麗靜前往大陸地區福建省福州市與王命福於
    民國92年10月20日辦理結婚登記，於同年月21日取得該市公
    證處製作之結婚公證書後，渠3 人復基於行使使公務員登載
    不實文書之概括犯意聯絡，由李麗靜於92年11月12日持上開
    結婚證明文件向海基會辦理認證證明，再於92年11月20日持
    上開結婚證書、公證書及海基會出具之認證證明書轉往屏東
    縣潮州鎮戶政事務所，填具結婚登記申請書辦理結婚登記，
    使該不知情之戶政事務所承辦人員依法為形式審查後，將李
    麗靜與王命福結婚之不實事項，登載於職務上所掌之戶籍登
    記公文書上，足生損害於戶政機關對於婚姻戶籍登記管理之
    正確性。李麗靜復於92年11月27日持上開不實之戶籍資料至
    屏東縣政府警察局潮州分局中山派出所，以申請大陸地區人
    民配偶「王命福」來臺探親名義，書立「大陸地區人民進入
    臺灣地區保證書」1 份，經承辦員警實質審查後，因未能發
    覺實情而核准李麗靜辦理對保，後李麗靜即於92年12月1 日
    持該戶籍謄本，連同上開大陸地區結婚證明書、海基會認證
    證明、大陸地區人民進入臺灣地區保證書等文件，向境管局
    申請以探親名義入境臺灣地區而行使之，經該局為實質審查
    後，仍未察覺而據以核發「中華民國臺灣地區入出境許可證
    」（即旅行證）予王命福，使王命福得於93年1 月11日非法
    入境臺灣地區。
二、認定上開犯罪事實之證據名稱如下：
(一)、被告李麗靜於警詢之供述及偵訊及本院準備程序中之自白。
(二)、證人即共同被告之證述。
(三)、被告李麗靜與王命福之結婚公證書、財團法人海峽交流基金
    會證明書、結婚登記申請書、戶籍謄本、入出境資訊連結作
    業查詢表、大陸地區人民進入臺灣地區旅行證申請書、大陸
    地區人民進入臺灣地區保證書各1紙。
三、新舊法比較
(一)、被告行為後，刑法第28條共同正犯之範圍，已修正限縮於共
    同實行犯罪行為者始成立共同正犯，排除陰謀犯、預備犯共
    同正犯；而新舊法就共同正犯之範圍之要件，既因此而有變
    動，自均屬行為後法律有變更，而非僅屬文字修正，應有新
    舊法比較適用之問題（最高法院96年度台上字第3773號、96
    年度台上字第395 號判決意旨參照）。然無論適用修正前或
    修正後之該條規定，對本案被告均無有利或不利之情形，自
    應整體適用修正前刑法第28條共同正犯之規定。
(二)、被告所犯台灣地區與大陸地區人民關係條例79條第1 項之罪
    ，與所犯行使使公務員登載不實文書罪間，顯有方法、結果
    之牽連關係，依修正前刑法第55條規定，應從一重處斷，於
    適用新法時則應分論併罰，是修正後刑法之規定並非較有利
    於被告，依刑法第2 條第1 項前段規定，仍應適用修正前刑
    法第55條後段規定，從一重依使大陸地區人民非法進入台灣
    地區罪處斷。
(三)、被告行為後，刑法第56條連續犯之規定業經刪除，此刪除雖
    非犯罪構成要件之變更，但顯已影響行為人刑罰之法律效果
    ，自屬法律有變更。又修正後之刑法既已刪除連續犯之規定
    ，則被告先後2 次行使使公務員登載不實文書之犯行依修正
    後之刑法應以數罪併罰論斷之，若依修正前之刑法規定，則
    可以連續犯論以一罪，比較新舊法之規定，修正前之規定較
    有利於被告。
(四)、刑法第33條第5 款關於罰金之規定，於修正前規定「一元以
    上」，依罰金罰鍰提高標準條例第1 條前段及現行法規所定
    貨幣單位折算新臺幣條例第2 條折算後為新臺幣30元以上。
    而修正後之規定「新臺幣一千元以上，以百元計算之」，比
    較修正前後之法律，以舊法所定罰金最低額對被告有利，故
    本件所犯刑法第214 條及台灣地區與大陸地區人民關係條例
    第79條第1 項之罪，其法定罰金刑最低數額之適用標準，應
    以修正前之規定較有利於被告。
四、按臺灣地區與大陸地區人民關係條例第79條第1 項處罰違反
    同條例第15條第1 款所定使大陸地區人民非法進入臺灣地區
    罪，凡非經合法手續進入者皆包含之。行為人使大陸地區人
    民以假結婚真入境之脫法方式，進入臺灣地區，即該當本罪
    ，自非以偷渡者為限（最高法院92年度台上字第40號判決意
    旨參照）。次按戶籍登記簿為戶政機關公務員職務上所掌之
    公文書，戶政機關對於申請戶政登記之人是否為夫妻關係，
    並無實質審查權。本件被告與大陸地區人民王命福辦理假結
    婚後，至戶政機關辦理結婚登記，使該管公務員將該結婚之
    不實事項登載於戶籍登記簿，並據以核發戶籍謄本，足生損
    害於戶政機關管理結婚戶政資料之正確性，並各持上開登載
    不實之戶籍謄本向屏東縣政府警察局潮州分局中山派出所及
    境管局申請入境而行使之，使上開大陸地區人民得以非法進
    入臺灣地區之行為，自係使公務員將不實事項登載於所掌公
    文書復持該公文書行使之行為，準此，核被告以假結婚方式
    使大陸地區人民進入臺灣地區之行為，各係違反臺灣地區與
    大陸地區人民關係條例第15條第1 款之規定，而犯同條例第
    79條第1 項之使大陸地區人民非法進入臺灣地區罪。公訴意
    旨犯罪事實僅認定同案被告黃政中營利之意圖，並無敘及本
    件被告辦理假結婚係基於營利之意圖，是其所犯法條所引被
    告係犯同條例第79條第2 項之罪，顯為誤載，惟此經檢察官
    當庭更正，本院自應逕予適用。被告至戶政機關辦理結婚登
    記並持戶籍謄本與員警對保及申請旅行證之行為，係犯刑法
    第214 條、216 條之使公務員登載不實罪及行使使公務員登
    載不實之公文書罪，其中使公務員登載不實之低度行為，為
    其後行使使公務員登載不實公文書之高度行為所吸收，不另
    論罪。
五、被告所犯上開犯行與黃政中均有犯意聯絡及行為分擔，為共
    同正犯；而其所犯行使公務員登載不實之公文書部分，則與
    大陸地區人民王命褔為共同正犯。又被告先後2 次行使戶籍
    謄本之行為，時間緊接，犯罪構成要件相同，顯係基於概括
    犯意反覆為之，為連續犯，應依修正前刑法第56條規定，論
    以1 連續行使使公務員登載不實之公文書罪，並加重其刑。
    又被告所犯前揭使大陸人民非法進入臺灣地區罪及連續行使
    不實公文書罪間，有方法結果之牽連關係，爰依修正前刑法
    第55條後段規定，均從一重以使大陸地區人民非法進入臺灣
    地區罪處斷。
六、爰審酌被告為智慮健全之成年人，竟以非法之手段使大陸地
    區人民進入臺灣地區，有危害我國社會安寧之虞，且亦容易
    造成我國加重對大陸地區人民入境管制及查緝，有侵害正當
    合法進入我國之大陸地區人民權益可能，亦影響我國入出境
    及戶政機關管理相關行政事務之正確性，惟念其僅單純擔任
    人頭，犯後均坦承犯行、態度良好等一切情狀，量處如主文
    所示之刑。又被告之犯罪時間均在96年4 月24日之前，核與
    中華民國96年罪犯減刑條例第2 條第1 項第3 款所定減刑要
    件相符，且無該條例第5 條不得減刑之情形，爰依同條例第
    7 條之規定，減其宣告刑2 分之1 。末查被告未曾因故意犯
    罪受有期徒刑以上刑之宣告，有被告之台灣高等法院被告前
    案紀錄表1 份在卷可憑，其等因一時失慮致罹刑章，且犯後
    已於本院審理時坦承犯行，態度尚佳，且具悔意，是本院認
    其經此偵、審程序及罪刑之宣告，當知所警惕而無再犯之虞
    ，參酌其尚育有2 子，本院因認所宣告之刑，以暫不執行為
    適當，爰諭知緩刑2 年，以啟自新，又犯罪在刑法修正施行
    前，刑法修正施行後，緩刑之宣告，應適用新法第74條之規
    定（最高法院95年第8 次刑事庭決議意旨參照），併此敘明
    。
據上論斷，應依刑事訴訟法第449 條第2 項前段、第3 項，臺灣
地區與大陸地區人民關係條例第15條第1 款、第79條第1 項，刑
法第11條前段、第2 條第1 項前段、刑法第216 條、第214 條、
第74條第1 項第1 款、修正前刑法第28條、第55條、第56條，中
華民國96年罪犯減刑條例第2 條第1 項第3 款、第7 條，逕以簡
易判決處刑如主文。
中    華    民    國  100     年    12    月    30    日
                  刑事第五庭    法  官  劉怡孜
以上正本證明與原本無異。
如不服本件判決應於收受本判決送達後十日內向本院提出上訴書
狀（均須按他造當事人之人數附繕本）。
中    華    民    國   101    年    1     月    2     日
                                書記官  薛慧茹
附錄本案論罪科刑法條全文
臺灣地區與大陸地區人民關係條例第79條第1項
違反第 15 條第 1 款規定者，處 1 年以上 7 年以下有期徒刑
，得併科新臺幣 1 百萬元以下罰金。